ACORDAO-COMPLETO-2576099

ACÓRDÃO 160/2023 ATA 4/2023 - PLENÁRIO

VISTOS, relatados e discutidos estes autos de representação formulada pela sociedade empresária Compass Estratégia para Resultados Ltda., dando conta de possíveis irregularidades no Pregão Eletrônico 12/2022, realizado pelo Serviço de Apoio às Micro e Pequenas Empresas de Minas Gerais (Sebrae/MG) ,
ACORDAM os ministros do Tribunal de Contas da União, reunidos em sessão do Plenário, diante das razões expostas pelo relator, em:
9.1. com fulcro no art. 276, § 1º, do RITCU, referendar, até o pronunciamento deste Tribunal a respeito do mérito da representação, a medida cautelar adotada por meio do despacho contido na peça 216 destes autos, transcrito no relatório que acompanha este acórdão, bem como as medidas acessórias constantes do mencionado despacho;
9.2. dar ciência desta deliberação ao Sebrae/MG, à Fundação Instituto de Administração - FIA e ao autor da representação; e
9.3. retornar os presentes autos à AudContratações para adoção das providências cabíveis e prosseguimento do feito, após a devida notificação dos interessados.

Referendo de medida cautelar concedida em representação acerca de possíveis irregularidades na contratação de serviços para implantação do Programa Comércio Brasil para o Sebrae/MG.

Serviço de Apoio às Micro e Pequenas Empresas de Minas Gerais (Sebrae/MG).

3. Responsáveis/Interessados:
3.1. Responsáveis: não há.
3.2. Interessado: Fundação Instituto de Administração - FIA (CNPJ 44.315.919/0001-40)

13.1. Ministros presentes: Bruno Dantas (Presidente), Walton Alencar Rodrigues, Benjamin Zymler (Relator), Augusto Nardes, Aroldo Cedraz e Antonio Anastasia.
13.2. Ministros-Substitutos convocados: Augusto Sherman Cavalcanti, Marcos Bemquerer Costa e Weder de Oliveira.

BENJAMIN ZYMLER

Cuidam os autos de representação formulada pela sociedade empresária Compass Estratégia para Resultados Ltda., dando conta de possíveis irregularidades no Pregão Eletrônico 12/2022, realizado pelo Serviço de Apoio às Micro e Pequenas Empresas de Minas Gerais (Sebrae/MG) .
2.	O aludido certame tinha por objeto a "contratação de empresa especializada, em regime de não exclusividade, para prestação de serviços para implantação do Programa Comércio Brasil para o Sebrae/MG, com objetivo de orientar micro e pequenas empresas, artesãos e produtores rurais no processo de ampliação de suas vendas através de aproximações comerciais com possíveis compradores de Minas Gerais e de outros estados, seguindo a metodologia do Programa Comércio Brasil, a fim de desenvolver oportunidades de negócios e ativar mecanismos de expansão comercial"  (grifos acrescidos) .
3.	O valor estimado para a execução do objeto foi fixado em R$ 25.440.852,15, com prazo de execução de 24 meses.
4.	O autor da representação reporta que: a Comissão de Licitação o inabilitou, após exigir documento não previsto no edital, em diligência complementar; não se mostra obrigatória a experiência pontual na atividade específica do contrato; e outras cinco empresas mais bem colocadas que a vencedora do certame também foram inabilitadas por, supostamente, não conseguirem demonstrar aptidão para o desempenho do objeto.
5.	Com isso, pleiteou a imediata suspensão do procedimento licitatório e dos efeitos da adjudicação e homologação alegadamente ilegais e o retorno do processo à fase de análise das propostas, a fim de que seja reconhecida a ilegalidade.
6.	Após a análise preliminar da então denominada Selog, atual Unidade de Auditoria Especializada em Contratações (AudContratações) , entendi que o exame da matéria exigia a realização de diligências adicionais junto ao Sebrae/MG, tendo a entidade encaminhado os elementos solicitados, juntados nas peças 19 a 209.
7.	A unidade técnica analisou a matéria e chegou às seguintes conclusões, extraídas da instrução de que trata a peça 213:
"I.	Análise dos pressupostos para adoção de medida cautelar
11.	Consoante o art. 276 do Regimento Interno/TCU, o Relator poderá, em caso de urgência, de fundado receio de grave lesão ao Erário, ao interesse público, ou de risco de ineficácia da decisão de mérito, de ofício ou mediante provocação, adotar medida cautelar, determinando a suspensão do procedimento impugnado, até que o Tribunal julgue o mérito da questão. Tal providência deverá ser adotada quando presentes os pressupostos do perigo da demora e da plausibilidade jurídica e ausente o pressuposto do perigo da demora reverso.
I.1. 	Perigo da demora
12.	Está configurado o pressuposto do perigo da demora, visto que a demora de atuação do Tribunal pode levar à execução do contrato em valor 34,67% superior ao praticado no mercado, como se verá adiante nesta instrução.
I.2. 	Perigo da demora reverso
13.	Está afastada a presença do pressuposto, uma vez que o serviço não é essencial ao funcionamento da entidade, o que se denotada pelo fato de que esta foi apenas a segunda vez que o Sebrae licitou o objeto, sendo a primeira vez do Sebrae/MG, conforme item 2.6 do Anexo I do edital (item 2.6 - peça 4, p. 16) .
I.3. 	Plausibilidade jurídica
14.	Foi encaminhado em 20/12/2022 ofício de diligência à UJ (peça 17) , para a obtenção de informações adicionais àquelas já existentes nestes autos. Em resposta, a UJ apresentou os documentos acostados às peças 19 a 209. Segue a análise dos itens requeridos.
Item 22, alínea "a", do Despacho do Relator (peça 16, p. 3) : cópia integral do processo administrativo referente ao Pregão Eletrônico 12/2022, contendo as propostas apresentadas e os documentos produzidos na etapa de julgamento, tais como atas de julgamento, pareceres técnicos e jurídicos, recursos apresentados e respectivas análises, despachos de habilitação e adjudicação, se for o caso;
Contextualização:
15.	A diligência solicitada pelo Relator tem por fim esclarecer dúvidas acerca da legalidade ou não da recusa dos atestados de capacidade técnica apresentados pelas empresas Borges 2 Borges Consultoria e Treinamento Ltda. e S&M Consultores Associados Ltda., 4ª e 5ª colocadas, que levou à inabilitação das licitantes.
Manifestação da UJ sobre o indício de irregularidade:
16.	Apresentou os documentos relativos à fase interna, edital, respostas aos pedidos de esclarecimentos, notas informativas, propostas apresentadas, análise de qualificação econômica e financeira, diligências, pareceres técnicos e jurídicos, recursos apresentados e respectivas análises, ata de julgamento, documentos da fase recursal, termo de homologação e o contrato assinado (peças 19 a 209) .
Análise:
17.	Quanto à S&M, além da recusa dos atestados de capacidade técnica (peça 120) , a empresa foi inabilitada também por não ter apresentado balanço e demonstrações contábeis na forma do subitem a.1.2.1 do item 8.8.4 do instrumento convocatório (peça 25, p. 23, e peça 4, p. 9) . Por esse motivo, considerando haver outro motivo para a inabilitação dessa licitante, esse caso não será objeto de análise, visto que ela ainda continuaria inabilitada, mesmo diante de possível inabilitação indevida decorrente da análise de seus atestados técnicos apresentados.
18.	A Borges 2 Borges, por sua vez, foi inabilitada unicamente por não apresentar atestados de capacidade técnica compatíveis com o objeto do PE 12/2022 (peça 25, p. 23) .
19.	O parecer técnico que inabilitou a Borges 2 Borges (peça 119) afirma que os 12 atestados apresentados pela licitante não demonstraram capacidade técnica vinculada ao objeto do PE 12/2022.
20.	Conforme consignado no referido parecer, evidenciou-se nos atestados a competência instalada da empresa em: ações de políticas públicas, licitações, compras governamentais, planejamento, governança local para desenvolvimento regional com o fortalecimento de grupos integrados, realização de cursos e realização de palestras, ações B2G (business to government) focadas em vendas das empresas para o governo, ações de consultorias com cunho propositivo e preparar os territórios para comprar das micro e pequenas empresas - MPEs.
21.	Entenderam que os atestados não demonstraram capacidade técnica para o desenvolvimento de processos de ampliação das vendas das MPEs através de aproximações comerciais com possíveis compradores, focados em ações B2B (business to business) . Por isso, alegaram que as descrições apresentadas nos atestados estavam distantes do objeto da licitação. 
22.	Acrescentaram que era esperado do fornecedor a capacidade de criação de estratégias, processos e conexões mais dinâmicas e amplas no mercado de atuação com uma diversidade de segmentos de MPEs, em que não se fariam presentes padrões pré-estabelecidos, mas sim capacidade de diagnóstico, elaboração de plano tático de vendas e empresarial, experiência em aproximações comerciais, em consultoria de mercado e forte capacidade de execução e construção de redes que se interagiam e se comunicavam o tempo todo, visando sempre potencializar as vendas das MPEs para outras empresas (peça 119, p. 2) .
23.	Dos 12 atestados mencionados na peça 119, 8 atestados foram encaminhados pelo Sebrae/MG na resposta à diligência:
a)	atestado de capacidade técnica emitido pelo Ministério da Ciência, Tecnologia e Inovações - Instituto Nacional de Tecnologia (peça 201) , relativo às seguintes atividades: prestação de serviços para elaboração de redação e revisão de documentos técnicos, desenvolvimento de metodologia estruturada para implantação de processos de contratação e aquisição nos moldes da NLLC (Nova Lei de Licitações e Contratos) . Preparação de material operacional e instrução de equipes em: Estudo Técnico Preliminar; Modalidades de Licitação; Mapa/Matriz de Riscos; Pesquisa de Preços; Termo de Referência; Edital; e demais documentos relacionados ao processo de contratação pública;
b)	atestado de capacidade técnica emitido pela Federação das Associações Comerciais e Empresariais do Estado de Minas Gerais - Federaminas (peça 202) , relativo a diversas atividades, entre as quais: (i) consultoria e assessoria técnica especializada e instrutoria no Projeto Pró-Município, que visa promover a estruturação sustentável de governança local voltada ao desenvolvimento regional e direcionada ao perfil produtivo da região pela adoção dos conceitos associativistas, formando grupos integrados de entidades, poder público e empresas, de forma a permitir a criação de conselhos de desenvolvimento municipais. Nesse projeto foram desenvolvidas as seguintes atividades, entre outras: identificação e diagnóstico situacional, envolvendo fatores críticos de sucesso de desenvolvimento econômico, identificação de oportunidades potenciais para desenvolvimento municipal; estruturação de plano de ação dos Conselhos e Câmaras Técnicas; (ii) palestras em workshops e assembleias com Presidentes, Vice-Presidentes e Diretores sobre fortalecimento das entidades empresariais e empresários associados, visando planejamento estratégico, fortalecimento das entidades, criação, organização e desenvolvimento de entidades sustentáveis, novas oportunidades de negócio e comercialização; e (iii) consultoria e assessoria técnica à Federaminas, visando o fortalecimento da Federaminas e das Associações Comerciais filiadas, a definição de planejamento estratégico situacional para a Federação e plano de ação estruturado para revisão de processos, comercialização, atuação da Federação e Associações e diretrizes gerais operacionais;
c)	atestado de capacidade técnica emitido pelo Sebrae/MG (peça 204) , relativo à prestação de serviços para coordenação, medição e acompanhamento do Comitê Temático de Acesso a Mercados na elaboração de estudos e propostas a serem apresentadas e validadas nas Assembleias/Fóruns do Fopemimpe 2013 (Fórum Permanente das Micro Empresas e Empresas de Pequeno Porte) . O escopo do trabalho contemplou, entre outros, o planejamento e proposição de novas ações visando a melhoria do acesso aos mercados para as MPEs; encontro com gestores públicos estaduais e municipais para identificação de oportunidades de ampliação de negócios para MPEs; articulação de atividades/ações com entidades governamentais e entidades representativas;
d)	atestado de capacidade técnica emitido pelo Sebrae/MG (peça 205) , relativo à prestação de serviços para gerenciamento das ações voltadas para a elaboração e desenvolvimento de cartilhas orientadoras sobre o Código de Defesa do Consumidor - CDC e sobre a Consolidação das Leis Trabalhistas - CLT;
e)	atestado de capacidade técnica emitido pelo Sebrae/MG (peça 206) , relativo ao agenciamento, moderação e execução de 5 palestras/seminários, cada uma com 3 horas, na área de Políticas Públicas sobre a Temática "Minha 1ª Licitação";
f)	atestado de capacidade técnica emitido pelo Sebrae/MG (peça 207) , relativo às atividades de gerenciamento, coordenação e execução de mapeamento/levantamento de dados para identificação de oportunidades que possam viabilizar o acesso das MPEs do território de Belo Horizonte ao mercado de compras governamentais. No escopo do trabalho estavam compreendidos o planejamento do projeto e articulação dos atores envolvidos; encontro com gestores públicos municipais para levantamento e análise da legislação municipal de compras, visando oportunidades de ampliação de negócios para micro e pequenas empresas frente às oportunidades da Lei Complementar 123/2006; definição das unidades de compras da Prefeitura de Belo Horizonte a serem analisadas, com vistas a identificar os processos licitatórios com maior potencial de vencimento pelas MPEs e EI; levantamento das licitações em que houve participação de micro e pequena empresa, visando identificar: nos processos em que as MPEs não foram vencedoras, quais os motivos de desclassificação dessas empresas e nos processos em que houve vitória de MPE, o Percentual de MPE com sanção aplicada, causas das sanções, propostas de ações para minimizar as sanções identificadas; elaboração de relatório contendo oportunidades de aumento de participação de MPE em licitações, destacando os principais pontos que devem ser melhorados na conduta das MPE para participação em licitações;
g)	atestado de capacidade técnica emitido pela Embrapa Meio Ambiente (peça 208) , relativo à ministração do curso "Desenvolvimento de Competências Estratégicas dos Supervisores da Embrapa Meio Ambiente", no total de 212 horas/aula. A primeira etapa desse curso era composta pelos módulos Orientação Estratégica, Articulação de Relacionamentos, Comunicação Interna, Gestão do Conhecimento; a segunda etapa, como os módulos Liderança, Trabalho em Equipe, Flexibilidade e Gestão de desempenho e gestão por competências; e a terceira etapa dividida nos módulos Visão Integrada de Processos e Gestão de Projetos, Prazos e Recursos e Foco no Resultado; e
h)	atestado de capacidade técnica emitido pelo Sebrae/MG (peça 209) , relativo ao agenciamento e execução de 11 palestras/seminários, cada uma com 2 horas, na área de Políticas Públicas sobre a Temática "Compras da Agricultura Familiar para o Produtor Rural". No escopo do trabalho estava compreendido o assunto "outras oportunidades de negócio para o agricultor familiar", entre outros assuntos.
24.	Com o objetivo de auxiliar a presente análise, reproduz-se o trecho do edital que trata da qualificação técnica (peça 4, p. 8 - grifos constantes no original) :
'8.8.3- QUALIFICAÇÃO TÉCNICA
a- Atestado (s) /Declaração (ões) de capacidade técnica fornecido (s) por pessoa jurídica (de direito público ou privado) , atestando a qualidade dos serviços prestados pela empresa licitante, pessoa jurídica, bem como comprovando a aptidão para o desempenho dos serviços pertinentes e compatíveis ao objeto da licitação.
OBS.1: Considerar-se-á compatível com o objeto desta licitação, o atestado que comprove a prestação de serviços de consultoria ou assessoria para acessar mercado ou ampliar mercado; ou intermediação comercial entre fornecedores e compradores.'
25.	De início, observa-se que o edital não faz qualquer distinção quanto ao tipo de mercado a que o atestado deveria se referir, bastando, para ser considerado compatível com o objeto da licitação, o atendimento a pelo menos um dos seguintes requisitos: (i) prestação de serviços de consultoria ou assessoria para acessar ou ampliar mercado; ou (ii) intermediação comercial entre fornecedores e compradores. Além disso, o edital deixa claro, inclusive com grifo no original, que seriam aceitos atestados emitidos tanto por pessoas jurídicas de direito público, quanto por pessoas jurídicas de direito privado, o que reforça o entendimento de que não há restrição quanto ao tipo de mercado. Portanto, o argumento trazido no parecer técnico que inabilitou a Borges 2 Borges (peça 119) de que os atestados deveriam ser focados em ações B2B não encontra amparo no edital do certame.
26.	Acrescente-se que a expressão "intermediação comercial entre fornecedores e compradores" não se restringe ao mercado privado, visto que, mesmo no âmbito do Programa Comércio Brasil, os compradores podem ser empresas públicas (item 3.1.3.2 à peça 22, p. 34) .
27.	Os atestados constantes das peças 204 e 207 mencionam expressamente competências relacionadas a consultoria ou assessoria para acessar ou ampliar mercados. Dessa forma, esses atestados atenderam ao primeiro requisito para que fossem considerados compatíveis com o objeto da licitação, o que já seria suficiente para a habilitação dessa empresa licitante.
28.	Ademais, as habilidades esperadas do fornecedor, destacadas no parecer técnico (peça 119, p. 2) , não estavam descritas no edital do PE 12/2022 como sendo exigências para habilitação técnica das licitantes. Portanto, esse critério foi criado pelo Sebrae/MG apenas no momento da habilitação da empresa, infringindo o art. 2º do Regulamento de Licitações e Contrato do Sebrae. Não obstante, comparando essas habilidades com as atividades apontadas nos atestados de capacidades técnica (peças 201, 202, 204 e 205 a 209) , é possível perceber que a Borges 2 Borges atendeu, também, a esses novos critérios, como se vê na tabela a seguir:
	Habilidade Esperada
	Habilidade destacada nos atestados apresentados (peça: habilidade) 

	Capacidade de criação de estratégias
	202: "definição de planejamento estratégico situacional"

		207: "planejamento do projeto"

		208: "Orientação Estratégica"

	Capacidade de criação de processos
	202: definição de "plano de ação estruturado para revisão de processos, comercialização, atuação da Federações e Associações e diretrizes gerais operacionais"

		208: "Visão Integrada de Processos"

	Capacidade de diagnóstico
	202: "identificação e diagnóstico situacional"

	Elaboração de plano tático de vendas e empresarial
	202: "estruturação de plano de ação dos Conselhos e Câmaras Técnicas"; "plano de ação estruturado para (...) comercialização"

		207: "elaboração de relatório contendo oportunidades de aumento de participação de MPE em licitações"

	Experiência em aproximações comerciais
	204: "articulação de atividades/ações com entidades governamentais e entidades representativas"

		207: "articulação dos atores envolvidos"

	Experiência em consultoria de mercado
	202: "identificação de oportunidades potenciais para desenvolvimento municipal"; "novas oportunidades de negócio e comercialização"

		204: "coordenação, medição e acompanhamento do Comitê Temático de Acesso a Mercados"

		207: "gerenciamento, coordenação e execução de mapeamento/levantamento de dados para identificação de oportunidades que possam viabilizar o acesso das MPEs do território de Belo Horizonte ao mercado de compras governamentais"; "visando oportunidades de ampliação de negócios para micro e pequenas empresas"

	Capacidade de execução e construção de redes que se interagem e se comunicam o tempo todo
	202: "formando grupos integrados de entidades, poder público e empresas"

		208: "Articulação de Relacionamentos"

29.	Adicionalmente, é necessário considerar que esta é apenas a segunda vez que o Sebrae licita este objeto, conforme item 2.6 do Anexo I do edital (peça 4, p. 16) . A primeira vez foi com o Sebrae/SP, por meio do PE 54/2020 (peça 211) , na qual se sagrou vencedora a Fundação Instituto de Administração - FIA, mesma empresa que ganhou a licitação ora em apreço.
30.	No PE 12/2022 do Sebrae/MG, objeto destes autos, a FIA apresentou dois atestados de capacidade técnica emitido pelo Sebrae/SP, sendo um deles relativo ao PE 54/2020, do Projeto Comércio Brasil em São Paulo (peça 156) .
31.	Já no PE 54/2020 do Sebrae/SP, primeira vez em que foi licitado o Projeto Comércio Brasil, a FIA apresentou atestados de capacidades técnica emitidos por órgãos públicos e entidades privadas, sendo todos aceitos, tanto pela equipe técnica quanto pela CPL do Sebrae/SP. Outros licitantes entraram com recurso administrativo contra esses atestados. No parecer que julgou esses recursos (peça 212) , é possível perceber uma defesa enfática dos atestados, conforme transcrições a seguir (p. 4-16 - grifos originais retirados) :
'I - QUANTO AO PEDIDO DAS RECORRENTES PRAXIAN CONSULTORIA LTDA E NCM SISTEMAS E CONSULTORIA LTDA QUESTIONANDO O ATESTADO DO MINISTÉRIO DO PLANEJAMENTO, DESENVOLVIMENTO E GESTÃO, REFERENTE AO CONTRATO ADMINISTRATIVO 109/2014 DE 25/09/2014 A 24/09/2016, APRESENTADO PELA LICITANTE FUNDAÇÃO INSTITUTO DE ADMINISTRAÇÃO:
Não assiste razão às recorrentes.
 (...) 
Analisando o Atestado temos como escopo dos trabalhos: 
Serviço de consultoria técnica especializada para realização de estudos, padronização de especificações técnicas, análise de mercado fornecedor e desenvolvimento de estratégias e de metodologia de aquisição e contratação de bens e serviços de uso em comum pelos órgãos da Administração Pública Federal - APF por meio da aplicação de metodologia de abastecimento estratégico (strategic sourcing) . Etapa 3 - Inteligência externa (análise de mercado) : análise de mercado para cada uma das famílias.
 (...) 
Não assomam dúvidas de que o atestado comprova: Acompanhamento dos processos de aquisição e de contratação realizados pelas unidades de compras; Apoio técnico às unidades de compras na gestão e fiscalização dos contratos; Indicação de melhorias possíveis identificadas no acompanhamento dos processos de aquisição e de contratação realizados pelas unidades de compras com o objetivo de revisão da estratégia e práticas adotadas pelo Ministério.
 (...) 
Questionada, a área técnica se posicionou da seguinte maneira: 
As atividades descritas na etapa 3, demonstram atividades compatíveis em característica com a aproximação e intermediação comercial entre fornecedores e compradores, quando da análise do mercado fornecedor e da cadeia de suprimentos completa, detalhando principais atores e seus papéis, considerando variáveis que impactam a contratação e fornecimento dos bens e serviços, levando-se em conta a capacidade de oferta de todo o mercado nacional frente às demandas dos órgãos e na realização de pesquisa de preços praticados no mercado para subsidiar a proposição de estratégias. 
O trabalho realizado condiz com o de natureza diagnóstica, analítica e seguida de inteligência comercial. É intrínseco ao desenvolvimento dos trabalhos a aproximação de empresas fornecedoras com a entidade contratante. 
 (...) 
 (...) Isso porquanto, o Atestado comprova a atividade de aproximação e intermediação de ordem comercial entre o Ministério do Planejamento e seus fornecedores ou clientes.
II - QUANTO AO PEDIDO DAS RECORRENTES PRAXIAN CONSULTORIA LTDA E NCM SISTEMAS E CONSULTORIA LTDA EM RELAÇÃO AO ATESTADO DO MINISTÉRIO DA SAÚDE, REFERENTE AO CONTRATO Nº 65/2012, PROCESSO Nº 25000.181316/2011-85 DE 28/11/2012 A 28/04/2014, APRESENTADO PELA LICITANTE FUNDAÇÃO INSTITUTO DE ADMINISTRAÇÃO:
As razões de recurso (...) não merecem amparo (...) .
 (...) 
Analisando o Atestado temos como escopo dos trabalhos: 
Serviço técnico especializado em gestão estratégica de suprimentos destinados a promover redução de gastos e adoção de critérios de sustentabilidade socioambiental, modo a aprimorar a eficiência e a qualidade da contratação de órtoses, próteses e materiais especiais (OPM's) .
 (...) 
Os questionamentos foram enfrentados pela área técnica que se manifestou da seguinte forma: 
As atividades descritas para a elaboração do caderno técnico, onde se mapeou o mercado fornecedor nacional e internacional e a elaboração de 4 (quatro) relatórios de aquisição e contratação envolvendo os atores nas negociações se preços praticados demonstram atividades compatíveis em característica com a aproximação e intermediação comercial entre fornecedores e compradores.
 (...) 
III - QUANTO A ALEGAÇÃO DAS RECORRENTES PRAXIAN CONSULTORIA LTDA E NCM SISTEMAS E CONSULTORIA LTDA EM RELAÇÃO AO ATESTADO DA AGENCIA DE PROMOÇÃO DE EXPORTAÇÕES DO BRASIL - APEX BRASIL - NF 218741 E 220756, APRESENTADO PELA LICITANTE FUNDAÇÃO INSTITUTO DE ADMINISTRAÇÃO: 
As alegações não merecem acolhida.
 (...) 
Analisando o Atestado temos como escopo dos trabalhos: 
Serviço técnico especializado para desenvolvimento e especificação de metodologia de construção de Portfólio de Projetos de Investimentos Internacionais, para preparação de um "piloto" composto por cinco projetos de empresas.
 (...) 
 (...) a Recorrida garantiu a identificação e seleção de possíveis parceiros comerciais aos fornecedores e de novas oportunidades de negócios internacionais para os mesmos - o que guarda estreita relação com o objeto do contrato ora licitado.
Assim o Atestado foi considerado válido (...) .
A área técnica, no ponto, manifestou-se da seguinte forma: 
As atividades de Estudo de Mercado e Plano de Negócios voltadas para fomentar Investimentos Internacionais, aproximaram estas empresas da APEX e do mercado internacional, visto que resultado dos trabalhos envolvia o desenvolvimento um plano de negócios para cada empresa, ou seja, foram identificados oportunidades, parceiros, com o objetivo comercial de exportação, venda internacional, portanto, demonstram atividades compatíveis em característica com a aproximação e intermediação comercial entre fornecedores e compradores.
 (...) 
IV - QUANTO A ALEGAÇÃO DAS EMPRESAS PRAXIAN CONSULTORIA LTDA, E NCM SISTEMAS E CONSULTORIA LTDA EM RELAÇÃO ATESTADO DO SINDICATO DO COMÉRCIO VAREJISTA DE GÊNEROS ALIMENTÍCIOS DO ESTADO DE SÃO PAULO - SINCOVAGA - PROJETO Nº 1922, APRESENTADO PELA LICITANTE FUNDAÇÃO INSTITUTO DE ADMINISTRAÇÃO:
Uma vez mais, não assiste razão às requeridas.
 (...) 
Analisando o Atestado temos como escopo dos trabalhos: 
Construção de modelo de desenvolvimento para os supermercados independentes, compatível com a sua formação empresarial, sua estrutura de capital e sua votação mercadológica, oferecendo-lhes condições de competir no mercado, a fim de que eles se mantenham financeiramente saudáveis e mercadologicamente ativos.
 (...) 
A área técnica posicionou-se da seguinte forma: 
As atividades descritas comprovam a aproximação de 40 empresas com o SINCOVAGA, interessadas na geração e discussão de oportunidades de negócios para o setor. Vê-se aqui caracterizadas as figuras de compradores e fornecedores de um setor o que demonstram atividades compatíveis em característica com a aproximação e intermediação comercial entre fornecedores e compradores exigidas no edital.
 (...) 
V- QUANTO A ALEGAÇÃO DAS EMPRESAS PRAXIAN CONSULTORIA LTDA, E NCM SISTEMAS E CONSULTORIA LTDA EM RELAÇÃO EM RELAÇÃO ATESTADO DO INSTITUTO UNIEMP - PROJETO DE DESENVOLVIMENTO DA GESTÃO DAS EMPRESAS PRESTADORAS DE SERVIÇOS DA CREDICARD S.A. - ADMINISTRADORA DE CARTÕES DE CRÉDITO, APRESENTADO PELA LICITANTE FUNDAÇÃO INSTITUTO DE ADMINISTRAÇÃO: 
O pedido não deve ser acolhido.
 (...) 
Analisando o Atestado temos como escopo dos trabalhos: 
100 horas de consultoria e 80 horas de treinamento por empresas.
No ponto, a área técnica manifestou-se no seguinte sentido: 
As atividades descritas levam a aproximação de 6 empresas junto a CREDICARD para implantação de ações entre outros nos temas de Marketing e Vendas o que demonstram atividades compatíveis em característica com a aproximação e intermediação comercial entre fornecedores e compradores.
 (...) 
VI- QUANTO A ALEGAÇÃO DAS EMPRESAS PRAXIAN CONSULTORIA LTDA, E NCM SISTEMAS E CONSULTORIA LTDA EM RELAÇÃO AO ATESTADO DO INSTITUTO UNIEMP - PROJETO DE DESENVOLVIMENTO DA GESTÃO DOS FORNECEDORES DA RHODIA S.A., APRESENTADO PELA LICITANTE FUNDAÇÃO INSTITUTO DE ADMINISTRAÇÃO: 
O pedido não se sustenta.
 (...) 
Analisando o Atestado temos como escopo dos trabalhos: 
82 horas de consultoria e 96 horas de treinamento por empresas.
 (...) 
Constam dos autos informações suficientemente claras comprovando que as atividades elaboradas pela FUNDAÇÃO INSTITUTO DE ADMINISTRAÇÃO (FIA) , incluíam a qualificação, avaliação e implementação de ações e medidas para potencializar os negócios entre as empresas envolvidas. 
Em decorrência, o atestado foi considerado válido (...) .
 (...) 
Instada a área técnica se pronunciou da seguinte forma: 
As atividades descritas levam a aproximação de 10 (dez) empresas junto a Rhodia para o desenvolvimento de fornecedores, implantação de ações entre outros nos temas de Marketing e Vendas o que demonstram atividades compatíveis em característica com a aproximação e intermediação comercial entre fornecedores e compradores.
 (...) 
VII- QUANTO A ALEGAÇÃO DAS EMPRESAS PRAXIAN CONSULTORIA LTDA, E NCM SISTEMAS E CONSULTORIA LTDA EM RELAÇÃO ATESTADO DO INSTITUTO UNIEMP - PROJETO DE DESENVOLVIMENTO DA GESTÃO DOS FORNECEDORES DA CIBIÉ DO BRASIL LTDA, APRESENTADO PELA LICITANTE FUNDAÇÃO INSTITUTO DE ADMINISTRAÇÃO:
 (...) 
As alegações não merecem amparo. 
Analisando o Atestado temos como escopo dos trabalhos: 
91 horas de consultoria e 94 horas de treinamento por empresas.
 (...) 
A manifestação técnica da área se deu nos seguintes termos: 
As atividades descritas levam a aproximação de 6 empresas junto a Cibié do Brasil para o desenvolvimento de fornecedores, implantação de ações entre outros nos temas de Marketing e Vendas o que demonstram atividades compatíveis em característica com a aproximação e intermediação comercial entre fornecedores e compradores.
 (...) '
32.	Como se viu, a equipe técnica e a CPL do Sebrae/SP não fizeram qualquer distinção quanto ao tipo de mercado a que os atestados se referiam, aceitando, inclusive, atestados relativos ao treinamento de empresas, argumentando, sempre, que as atividades geravam aproximação entre fornecedores e compradores. Por exemplo:
a)	no PE 54/2020 do Sebrae/SP foram aceitos atestados fornecidos pelos Ministérios do Planejamento e da Saúde (setor público) , em que a FIA prestou atividades de consultoria para as unidades de compras dos Ministérios. Já no PE 12/2022 do Sebrae/MG a equipe técnica recusou atestados da Borges 2 Borges que se referiam a consultoria prestada para MPEs venderem para o Governo (peça 207) . Em ambos os casos, o mercado é o mesmo: B2G. A diferença é para quem foi prestada a consultoria: no primeiro caso, para o Governo; no segundo, para as MPEs; e
b)	no PE 54/2020 do Sebrae/SP, foram aceitos atestados fornecidos pelo Instituto Iniemp relativos às empresas Credicard S.A., Rhodia S.A. e Cibié do Brasil Ltda., nos quais, em média, 50% do trabalho desenvolvido pela FIA foi de treinamento. Já no PE 12/2022 do Sebrae/MG, a equipe técnica recusou atestados da Borges 2 Borges que se referiam à ministração de curso com a temática do objeto da licitação (peça 208) .
33.	Essa divergência/oposição de critérios gera insegurança jurídica para os licitantes e vai de encontro ao princípio do julgamento objetivo. Além disso, exigir atestados com foco em ações business to business (B2B) sem que esse requisito estivesse previsto no edital da licitação fere o princípio da vinculação ao instrumento convocatório. Ambos os princípios estão previstos no art. 2º do Regulamento de Licitações e Contratos do Sebrae (peça 11, p. 13) .
34.	Portanto, as informações presentes nos autos permitem concluir que foi indevida a inabilitação da empresa Borges 2 Borges Consultoria e Treinamento Ltda., uma vez que os atestados de capacidade técnica apresentados por ela atendiam aos requisitos definidos no edital do PE 12/2022.
Análises Adicionais
35.	A FIA, 6ª colocada na fase de lances, foi contratada pelo valor de R$14.004.260,00 (peça 22, p. 5, e peça 114) . A proposta da Borges 2 Borges, 4ª colocada na fase de lances, foi de R$ 10.399.000,00 (peça 25, p. 23, e peça 111) . Ou seja, o valor contratado supera em R$ 3.605.260,00 (34,67%) o valor da 4ª colocada.
36.	O contrato celebrado será executado em 3 ciclos e cada ciclo é composto de 14 etapas (peça 22, p. 6-9) . Os pagamentos serão realizados mensalmente, conforme dinâmica de pagamento descrita na cláusula quarta, item 4.1.5 do contrato (peça 22, p. 9-10) .
37.	Nos termos da resposta do Sebrae/MG (peça 19) , os serviços contratados encontram-se em fase de execução, mas até o momento ainda não ocorreram pagamentos, conforme relatório de execução contratual (peça 122) .
38.	Nessa linha, considerando que não restou comprovado que foi selecionada a melhor proposta para a UJ, será proposta a concessão de medida cautelar inaudita altera parte, com determinação para que não sejam iniciados outros ciclos de execução contratual, ou mesmo novas etapas do ciclo que já está em execução, até decisão de mérito por parte deste Tribunal. Além disso, será proposta oitiva do Sebrae/MG, oitiva da empresa contratada e construção participativa de deliberações, nos termos da proposta de encaminhamento.
39.	Por último, em instrução inicial (peça 13) , a então Selog, quando da análise da inabilitação das empresas Borges 2 Borges e S&M pontuou que cabe à CPL promover as diligências necessárias para esclarecer dúvidas ou complementar o processamento do certame, particularmente no que se refere a falhas sanáveis, meramente formais, identificadas na documentação das proponentes, as quais não devem levar necessariamente à inabilitação ou à desclassificação, nos termos da jurisprudência do TCU (Acórdão 918/2014-TCU-Plenário - Relator Ministro Aroldo Cedraz, Acórdão 1795/2015-TCU-Plenário - Relator Ministro José Múcio Monteiro, Acórdão 3340/2015-TCU-Plenário - Relator Ministro Bruno Dantas e Acórdão 1211/2021-TCU-Plenário - Relator Ministro Walton Alencar Rodrigues) .
40.	Nesse sentido, registrou-se que seria desejável que constasse do edital disposição mais clara a esse respeito. Em função disso, será proposta construção participativa ao Departamento Nacional do Sebrae, para que se manifeste acerca da possibilidade de inclusão, em seu Regulamento de Licitações e Contratos, da previsão de realização de diligências nas licitações, a fim de que os atestados para fins de habilitação possam ser complementados, caso necessário e a critério da unidade jurisdicionada, pelos respectivos contratos ou outros documentos, observado o princípio da vinculação ao instrumento convocatório.
CONCLUSÃO
41.	Diante do exposto, propõe-se o conhecimento da representação, satisfeitos os requisitos de admissibilidade constantes no art. 113, § 1º, da Lei 8.666/1993, c/c os arts. 235 e 237, VII, do Regimento Interno/TCU, e no art. 103, § 1º, da Resolução - TCU 259/2014.
42.	Além disso, está configurado o pressuposto da plausibilidade jurídica de parte dos argumentos trazidos na representação, de forma indireta quanto à irregularidade na inabilitação da empresa Borges 2 Borges. O pressuposto do perigo da demora está configurado, visto que a demora de atuação do Tribunal pode levar à execução do contrato em valor 34,67% superior ao que poderia ser obtido. Já o pressuposto do perigo da demora reverso está afastado, uma vez que o serviço não é essencial ao funcionamento da entidade, o que se denotada pelo fato de que está foi apenas a segunda vez que o Sebrae licitou o objeto: a primeira em São Paulo, por meio do PE 54/2020; e a segunda, agora em Minas Gerais, por meio do PE 12/2022, objeto destes autos.
43.	Por esses motivos, será proposta a concessão de medida cautelar, a realização de oitiva do Sebrae/MG e da empresa contratada, construção participativa de deliberações, tanto do Sebrae/MG quanto do Departamento Nacional, e diligência.
44.	Por fim, diante dos encaminhamentos propostos, entende-se que não haverá impacto relevante na UJ e/ou na sociedade, visto que, conforme já mencionado nesta instrução, o serviço não é essencial ao funcionamento da UJ.
INFORMAÇÕES ADICIONAIS
45.	Não houve pedido de ingresso aos autos. 
46.	Não houve pedido de vista e/ou cópia.
47.	Não houve pedido de sustentação oral. 
48.	Não há processos conexos e apensos.
PROPOSTA DE ENCAMINHAMENTO
49.	Em virtude do exposto, propõe-se:
49.1.		conhecer da representação, satisfeitos os requisitos de admissibilidade constantes no art. 113, § 1º, da Lei 8.666/1993 (também aplicável a unidades jurisdicionadas do Sistema S, conforme jurisprudência do TCU) , c/c o art. 237, VII, do Regimento Interno deste Tribunal, e no art. 103, § 1º, da Resolução - TCU 259/2014;
49.2.	deferir o pedido de concessão de medida cautelar inaudita altera parte, tendo em vista a existência dos elementos necessários para sua adoção, a fim de que o Serviço de Apoio às Micro e Pequenas Empresas de Minas Gerais abstenha-se de iniciar novos ciclos de execução do Contrato 0863/2022, ou mesmo novas etapas do ciclo que já está em execução, até a deliberação definitiva desta Corte; 
49.3.	realizar a oitiva do Serviço de Apoio às Micro e Pequenas Empresas de Minas Gerais, com amparo no art. 276, § 3º, c/c art. 250, V, do Regimento Interno/TCU, para que, no prazo de quinze dias, se pronuncie em relação aos pressupostos da cautelar deferida e quanto aos seguintes indícios de irregularidade relativos ao Pregão Eletrônico 12/2022:
a)	recusa dos atestados de capacidade técnica apresentados pela empresa Borges 2 Borges Consultoria e Treinamento Ltda., que levou à inabilitação dessa empresa, utilizando fundamentos sem amparo nos requisitos constantes do edital, em afronta aos princípios da legalidade, da impessoalidade, do julgamento objetivo e da vinculação ao instrumento convocatório, previstos no art. 2º do Regulamento de Licitações e Contratos do Sebrae;
b)	demais informações que julgar necessárias; e
c)	designação formal de interlocutor que conheça da matéria para dirimir eventuais dúvidas, informando nome, função/cargo, e-mail e telefone de contato;
49.4.	considerando a possibilidade de construção participativa das deliberações deste Tribunal, nos termos do art. 14 da Resolução-TCU 315/2020, bem como o previsto nas Normas de Auditoria (NAT) aprovadas pela Portaria-TCU 280/2010, referente aos comentários dos gestores (no que se aplica a representações e denúncias) :
a)	solicitar ao Serviço de Apoio às Micro e Pequenas Empresas de Minas Gerais, caso queira, no prazo de quinze dias:
a.1) 	a apresentação de possíveis ações corretivas que poderão ser tomadas para prevenir ou corrigir os indícios de irregularidades detectados ou remover seus efeitos;
a.2) 	na hipótese de serem consideradas insuficientes, pelo TCU, as alternativas apresentadas pela UJ, a manifestação quanto aos possíveis impactos da determinação do TCU para: i) negociação com a contratada para redução dos preços ao valor praticado no mercado, tendo como referência o valor ofertado pela licitante 4ª colocada na fase de lances (Borges 2 Borges Consultoria e Treinamento Ltda.) ; ou ii) anulação do PE 12/2022 e dos atos e contrato dele decorrente, em função dos indícios de irregularidades verificados;  
b)	alertar o Serviço de Apoio às Micro e Pequenas Empresas de Minas Gerais com relação à construção participativa de deliberações, de que:
b.1) 	a sua manifestação quanto às alternativas para corrigir os indícios de irregularidades verificados e quanto aos impactos das possíveis medidas a serem adotadas pelo TCU será avaliada na proposição de mérito, mas não vincula as decisões desta Corte de Contas, notadamente quando os riscos decorrentes de sua adoção e/ou da manutenção de situação irregular não se coadunarem com o interesse público que se pretende tutelar;
b.2) 	a ausência de manifestação no prazo estipulado não impedirá o andamento processual, podendo o TCU vir a prolatar decisão de mérito, caso haja elementos suficientes que caracterizem afronta às normas legais e/ou possibilidade de ocorrência de prejuízos à Administração; e
b.3) 	a ausência de manifestação não será considerada motivo de sanção; 
49.5.	considerando a possibilidade de construção participativa das deliberações deste Tribunal, nos termos do art. 14 da Resolução-TCU 315/2020, bem como o previsto nas Normas de Auditoria (NAT) aprovadas pela Portaria-TCU 280/2010, referente aos comentários dos gestores (no que se aplica a representações e denúncias) :
a)	solicitar ao Serviço de Apoio às Micro e Pequenas Empresas (Departamento Nacional) que se manifeste, caso queira, no prazo de quinze dias, quanto aos possíveis impactos da recomendação do TCU para inclusão, no Regulamento de Licitações e Contratos do Sistema Sebrae, da previsão de realização de diligências nas licitações, a fim de que os atestados para fins de habilitação possam ser complementados, caso necessário e a critério da unidade jurisdicionada, pelos respectivos contratos ou outros documentos, observado o princípio da vinculação ao instrumento convocatório (art. 2º do Regulamento de Licitações e Contratos do Sebrae) ;
b)	alertar o Serviço de Apoio às Micro e Pequenas Empresas (Departamento Nacional) com relação à construção participativa de deliberações, de que:
b.1) 	a ausência de manifestação no prazo estipulado não impedirá o andamento processual da presente representação; e
b.2) 	a ausência de manifestação não será considerada motivo de sanção; 
49.6.	realizar, nos termos do art. 276, § 3º, c/c art. 250, V, todos do Regimento Interno/TCU, a oitiva da sociedade empresária Fundação Instituto de Administração (CNPJ 44.315.919/0001-40) , para, no prazo de quinze dias, manifestar-se, caso queira, sobre os tópicos constantes nos subitens 49.3 e 49.4.a retro, assim como sobre os pressupostos da cautelar adotada;
49.7.	diligenciar o Serviço de Apoio às Micro e Pequenas Empresas de Minas Gerais, com fundamento nos artigos 157 e 187 do Regimento Interno deste Tribunal, para que, no prazo de quinze dias, encaminhe cópia dos seguintes documentos e/ou esclarecimentos relativos ao Contrato 0863/2022:
a)	cronograma atualizado, com as respectivas datas de início e fim, dos ciclos e etapas de execução contratual;
b)	esclarecer o prazo de vigência contratual, indicando a data em que começou e a em que se encerrará, tendo em vista as contradições existentes na cláusula segunda do contrato e no Ofício Direx.065.22, de 29/12/2022; e
c)	demais informações que julgar necessárias;
49.8.	autorizar, desde já, a realização de audiências e demais medidas saneadoras necessárias para fins de apuração de responsabilidades quanto a eventual prejuízo ao erário, em face dos indícios de irregularidades ora identificados; 
49.9.	encaminhar cópia da presente instrução ao Serviço de Apoio às Micro e Pequenas Empresas de Minas Gerais e à Fundação Instituto de Administração, para auxiliá-los na elaboração de suas respectivas respostas; e
49.10.	comunicar ao representante a decisão que vier a ser prolatada."
8.	À vista desse contexto, proferido o despacho transcrito parcialmente a seguir:
"12.	Preliminarmente, conheço da representação, uma vez satisfeitos os requisitos de admissibilidade constantes no art. 113, § 1º, da Lei 8.666/1993 (também aplicável a unidades jurisdicionadas do Sistema S, conforme jurisprudência do TCU) , c/c o art. 237, VII, do RITCU, e no art. 103, § 1º, da Resolução - TCU 259/2014.
13.	Quanto ao pedido de medida cautelar, compreendo, em juízo perfunctório, que a AudContratações reuniu evidências de que a inabilitação da empresa Borges 2 Borges Consultoria e Treinamento Ltda. ocorreu, de fato, a partir de critérios que não estavam claros no edital e que se mostraram contraditórios com o exame realizado em licitação anterior, de outra unidade integrante do Sistema Sebrae, para a execução do mesmo objeto.
14.	Embora a descrição do programa Comércio Brasil possa sugerir a realização de atividades de aproximação entre empresas fornecedoras e compradoras do setor privado, o que se convencionou chamar no jargão da ciência da Administração de relações B2B (Business to Business) , a expressão "intermediação comercial entre fornecedores e compradores" não se restringe, de fato, ao mercado privado, visto que, mesmo no âmbito do referido programa, os compradores podem ser empresas públicas.
15.	No caso, verifico que o próprio Anexo I do Edital, ao tratar das especificações mínimas dos serviços, pontuou no subitem 3.1.3.2 que a metodologia do programa contemplava três perfis de organizações compradoras, cabendo reproduzir a definição de compradora âncora, contida em seu subitem 3.1.3.2.2 (peça 22, p. 34) :
"3.1.3.2.2. Compradora âncora - São grandes empresas, públicas e/ou privadas, com possibilidade de promoverem o encadeamento produtivo, de forma que a empresa fornecedora se torna uma parceira, muitas vezes para fornecimento contínuo, com práticas cooperativas, colaborativas e cocriativas." (grifos acrescidos) .
16.	Assim, considerando que os atestados fornecidos pela sociedade empresária Borges 2 Borges Consultoria e Treinamento Ltda. demonstram experiência anterior na intermediação de fornecedores junto a entidades do governo, compreendo, em juízo de cognição sumária, em evolução ao despacho anterior que proferi no processo, que há plausibilidade jurídica quanto à conclusão de que foi irregular a inabilitação da aludida empresa no certame.
17.	Ainda que o Sebrae/MG não seja obrigado a seguir a análise realizada pelo Sebrae/SP, acerca dos critérios de avaliação das propostas em suas licitações, entendo que essa falta de uniformidade gera, de fato, insegurança jurídica. Além disso, pode ensejar violação ao princípio da isonomia, especialmente quando as próprias regras do Programa Comércio Brasil contemplam a realização de serviços de intermediação também no segmento do setor público.
18.	Com isso, acolho as propostas de expedição de medida cautelar e de realização de oitiva do Sebrae/MG e da empresa contratada, nos termos trazidos pela unidade técnica, com fulcro no art. 276, § 3º, c/c art. 250, V, do RITCU.
19.	Sobre a abertura de prazo para que o Sebrae/MG se manifeste, no âmbito do procedimento de construção participativa de deliberações, acerca das eventuais propostas de determinação consignadas no subitem 10.2.2, entendo que a negociação com a contratada para redução dos preços ao valor praticado no mercado não possui amparo na ordem jurídica, pois implicaria a quebra da ordem de classificação da licitação, supondo a invalidade da inabilitação da empresa Borges 2 Borges Consultoria e Treinamento Ltda.
20.	Sendo assim, compreendo esse quesito não deve ser submetido a comentários da entidade e da empresa contratada.
21.	Quanto à autorização prévia para que a unidade técnica realize audiências indicadas, compreendo que a AudContratações pode promover, desde logo, as medidas preliminares voltadas ao controle corretivo, ora propostas, submetendo posteriormente a este Gabinete eventual proposta para a realização de controle subjetivo. 
22.	Com relação às demais propostas e medidas acessórias, acompanho a unidade técnica.
23	Com isso, decido:
23.1.	conhecer da representação, uma vez satisfeitos os requisitos de admissibilidade constantes no art. 113, § 1º, da Lei 8.666/1993 (também aplicável a unidades jurisdicionadas do Sistema S, conforme jurisprudência do TCU) , c/c o art. 237, VII, do RITCU, e no art. 103, § 1º, da Resolução - TCU 259/2014;
23.2.	deferir o pedido de concessão de medida cautelar inaudita altera pars, a fim de que o Sebrae/MG abstenha-se de iniciar novos ciclos de execução do Contrato 0863/2022, ou mesmo novas etapas do ciclo que já está em execução, até a deliberação definitiva desta Corte; 
23.3.	autorizar a realização de oitiva do Sebrae/MG e da empresa Fundação Instituto de Administração, com amparo no art. 276, § 3º, c/c art. 250, V, do RITCU, para que, no prazo de quinze dias, se pronunciem sobre os pressupostos da cautelar deferida e quanto ao seguinte indício de irregularidade relativo ao Pregão Eletrônico 12/2022:
23.3.1.	recusa dos atestados de capacidade técnica apresentados pela empresa Borges 2 Borges Consultoria e Treinamento Ltda., que levou à inabilitação dessa empresa, utilizando fundamentos sem amparo nos requisitos constantes do edital, em afronta aos princípios da legalidade, da impessoalidade, do julgamento objetivo e da vinculação ao instrumento convocatório, previstos no art. 2º do Regulamento de Licitações e Contratos do Sebrae;
23.4.	autorizar a abertura do prazo de quinze dias para que o Sebrae/MG, considerando a possibilidade de construção participativa das deliberações deste Tribunal, nos termos do art. 14 da Resolução-TCU 315/2020:
23.4.1.	envie comentários sobre possíveis ações corretivas que poderão ser tomadas para prevenir ou corrigir os indícios de irregularidades detectados ou remover seus efeitos;
23.4.2.	na hipótese de tais providências serem consideradas insuficientes pelo TCU, manifeste-se quanto aos possíveis impactos de eventual determinação do Tribunal  para a anulação do PE 12/2022 e dos atos e contrato dele decorrentes, em função dos indícios de irregularidades verificados;  
23.4.3.	pronuncie-se quanto aos possíveis impactos da recomendação do TCU para inclusão, no Regulamento de Licitações e Contratos do Sistema Sebrae, da previsão de realização de diligências nas licitações, a fim de que os atestados para fins de habilitação possam ser complementados, caso necessário e a critério da unidade jurisdicionada, pelos respectivos contratos ou outros documentos, observado o princípio da vinculação ao instrumento convocatório (art. 2º do Regulamento de Licitações e Contratos do Sebrae) ;
23.5.	autorizar a abertura do prazo de quinze dias para que a empresa Fundação Instituto de Administração, considerando a possibilidade de construção participativa das deliberações deste Tribunal, nos termos do art. 14 da Resolução-TCU 315/2020:
23.5.1.	envie comentários sobre possíveis ações corretivas que poderão ser tomadas para prevenir ou corrigir os indícios de irregularidades detectados ou remover seus efeitos;
23.5.2.	na hipótese de tais providências serem consideradas insuficientes pelo TCU, manifeste-se quanto aos possíveis impactos de eventual determinação do Tribunal para a anulação do PE 12/2022 e dos atos e contrato dele decorrentes, em função dos indícios de irregularidades verificados;  
23.6.	autorizar a efetivação de diligência junto ao Sebrae/MG, para que, no prazo de quinze dias, encaminhe cópia dos documentos e/ou esclarecimentos indicados pela unidade técnica e designe, formalmente, interlocutor que conheça a matéria em discussão no processo para dirimir eventuais dúvidas, informando nome, função/cargo, e-mail e telefone de contato; e
23.7.	autorizar os demais alertas e as medidas acessórias contidas na proposta da unidade técnica, ressalvada apenas a realização de audiência prévia, que deverá ser submetida à apreciação deste Gabinete."
	É o relatório.

não há.

Não atuou.

REPRESENTAÇÃO. INABILITAÇÃO INDEVIDA DE LICITANTE A PARTIR DE CRITÉRIOS NÃO PREVISTOS EXPRESSAMENTE NO EDITAL. CONTRATAÇÃO DE EMPRESA POR VALOR SUPERIOR. EXPEDIÇÃO DE MEDIDA CAUTELAR SUSPENDENDO A CONTINUIDADE DA EXECUÇÃO DO CONTRATO ATÉ A DECISÃO DE MÉRITO DO TRIBUNAL. OITIVA E DILIGÊNCIA E ADOÇÃO DE MEDIDAS ACESSÓRIAS. REFERENDO DA MEDIDA CAUTELAR.

REPRESENTAÇÃO (REPR)

Unidade de Auditoria Especializada em Contratações (AudContratações).

Cuidam os autos de representação formulada pela sociedade empresária Compass Estratégia para Resultados Ltda., dando conta de possíveis irregularidades no Pregão Eletrônico 12/2022, realizado pelo Serviço de Apoio às Micro e Pequenas Empresas de Minas Gerais (Sebrae/MG) .
2.	O aludido certame tinha por objeto a "contratação de empresa especializada, em regime de não exclusividade, para prestação de serviços para implantação do Programa Comércio Brasil para o Sebrae/MG, com objetivo de orientar micro e pequenas empresas, artesãos e produtores rurais no processo de ampliação de suas vendas através de aproximações comerciais com possíveis compradores de Minas Gerais e de outros estados, seguindo a metodologia do Programa Comércio Brasil, a fim de desenvolver oportunidades de negócios e ativar mecanismos de expansão comercial"  (grifos acrescidos) .
3.	O valor estimado para a execução do objeto foi fixado em R$ 25.440.852,15, com prazo de execução de 24 meses.
4.	O autor da representação reporta que: a Comissão de Licitação o inabilitou, após exigir documento não previsto no edital, em diligência complementar; não se mostra obrigatória a experiência pontual na atividade específica do contrato; e outras cinco empresas mais bem colocadas que a vencedora do certame também foram inabilitadas por, supostamente, não conseguirem demonstrar aptidão para o desempenho do objeto.
5.	Com isso, pleiteou a imediata suspensão do procedimento licitatório e dos efeitos da adjudicação e homologação alegadamente ilegais e o retorno do processo à fase de análise das propostas, a fim de que seja reconhecida a ilegalidade.
6.	Após a análise preliminar da então denominada Selog, atual Unidade de Auditoria Especializada em Contratações (AudContratações) , entendi que o exame da matéria exigia a realização de diligências adicionais junto ao Sebrae/MG, tendo a entidade encaminhado os elementos solicitados, juntados nas peças 19 a 209.
7.	A unidade técnica analisou a matéria e propôs:
"49.1.		conhecer da representação, satisfeitos os requisitos de admissibilidade constantes no art. 113, § 1º, da Lei 8.666/1993 (também aplicável a unidades jurisdicionadas do Sistema S, conforme jurisprudência do TCU) , c/c o art. 237, VII, do Regimento Interno deste Tribunal, e no art. 103, § 1º, da Resolução - TCU 259/2014;
49.2.	deferir o pedido de concessão de medida cautelar inaudita altera parte, tendo em vista a existência dos elementos necessários para sua adoção, a fim de que o Serviço de Apoio às Micro e Pequenas Empresas de Minas Gerais abstenha-se de iniciar novos ciclos de execução do Contrato 0863/2022, ou mesmo novas etapas do ciclo que já está em execução, até a deliberação definitiva desta Corte; 
49.3.	realizar a oitiva do Serviço de Apoio às Micro e Pequenas Empresas de Minas Gerais, com amparo no art. 276, § 3º, c/c art. 250, V, do Regimento Interno/TCU, para que, no prazo de quinze dias, se pronuncie em relação aos pressupostos da cautelar deferida e quanto aos seguintes indícios de irregularidade relativos ao Pregão Eletrônico 12/2022:
a)	recusa dos atestados de capacidade técnica apresentados pela empresa Borges 2 Borges Consultoria e Treinamento Ltda., que levou à inabilitação dessa empresa, utilizando fundamentos sem amparo nos requisitos constantes do edital, em afronta aos princípios da legalidade, da impessoalidade, do julgamento objetivo e da vinculação ao instrumento convocatório, previstos no art. 2º do Regulamento de Licitações e Contratos do Sebrae;
b)	demais informações que julgar necessárias; e
c)	designação formal de interlocutor que conheça da matéria para dirimir eventuais dúvidas, informando nome, função/cargo, e-mail e telefone de contato;
49.4.	considerando a possibilidade de construção participativa das deliberações deste Tribunal, nos termos do art. 14 da Resolução-TCU 315/2020, bem como o previsto nas Normas de Auditoria (NAT) aprovadas pela Portaria-TCU 280/2010, referente aos comentários dos gestores (no que se aplica a representações e denúncias) :
a)	solicitar ao Serviço de Apoio às Micro e Pequenas Empresas de Minas Gerais, caso queira, no prazo de quinze dias:
a.1) 	a apresentação de possíveis ações corretivas que poderão ser tomadas para prevenir ou corrigir os indícios de irregularidades detectados ou remover seus efeitos;
a.2) 	na hipótese de serem consideradas insuficientes, pelo TCU, as alternativas apresentadas pela UJ, a manifestação quanto aos possíveis impactos da determinação do TCU para: i) negociação com a contratada para redução dos preços ao valor praticado no mercado, tendo como referência o valor ofertado pela licitante 4ª colocada na fase de lances (Borges 2 Borges Consultoria e Treinamento Ltda.) ; ou ii) anulação do PE 12/2022 e dos atos e contrato dele decorrente, em função dos indícios de irregularidades verificados;  
b)	alertar o Serviço de Apoio às Micro e Pequenas Empresas de Minas Gerais com relação à construção participativa de deliberações, de que:
b.1) 	a sua manifestação quanto às alternativas para corrigir os indícios de irregularidades verificados e quanto aos impactos das possíveis medidas a serem adotadas pelo TCU será avaliada na proposição de mérito, mas não vincula as decisões desta Corte de Contas, notadamente quando os riscos decorrentes de sua adoção e/ou da manutenção de situação irregular não se coadunarem com o interesse público que se pretende tutelar;
b.2) 	a ausência de manifestação no prazo estipulado não impedirá o andamento processual, podendo o TCU vir a prolatar decisão de mérito, caso haja elementos suficientes que caracterizem afronta às normas legais e/ou possibilidade de ocorrência de prejuízos à Administração; e
b.3) 	a ausência de manifestação não será considerada motivo de sanção; 
49.5.	considerando a possibilidade de construção participativa das deliberações deste Tribunal, nos termos do art. 14 da Resolução-TCU 315/2020, bem como o previsto nas Normas de Auditoria (NAT) aprovadas pela Portaria-TCU 280/2010, referente aos comentários dos gestores (no que se aplica a representações e denúncias) :
a)	solicitar ao Serviço de Apoio às Micro e Pequenas Empresas (Departamento Nacional) que se manifeste, caso queira, no prazo de quinze dias, quanto aos possíveis impactos da recomendação do TCU para inclusão, no Regulamento de Licitações e Contratos do Sistema Sebrae, da previsão de realização de diligências nas licitações, a fim de que os atestados para fins de habilitação possam ser complementados, caso necessário e a critério da unidade jurisdicionada, pelos respectivos contratos ou outros documentos, observado o princípio da vinculação ao instrumento convocatório (art. 2º do Regulamento de Licitações e Contratos do Sebrae) ;
b)	alertar o Serviço de Apoio às Micro e Pequenas Empresas (Departamento Nacional) com relação à construção participativa de deliberações, de que:
b.1) 	a ausência de manifestação no prazo estipulado não impedirá o andamento processual da presente representação; e
b.2) 	a ausência de manifestação não será considerada motivo de sanção; 
49.6.	realizar, nos termos do art. 276, § 3º, c/c art. 250, V, todos do Regimento Interno/TCU, a oitiva da sociedade empresária Fundação Instituto de Administração (CNPJ 44.315.919/0001-40) , para, no prazo de quinze dias, manifestar-se, caso queira, sobre os tópicos constantes nos subitens 49.3 e 49.4.a retro, assim como sobre os pressupostos da cautelar adotada;
49.7.	diligenciar o Serviço de Apoio às Micro e Pequenas Empresas de Minas Gerais, com fundamento nos artigos 157 e 187 do Regimento Interno deste Tribunal, para que, no prazo de quinze dias, encaminhe cópia dos seguintes documentos e/ou esclarecimentos relativos ao Contrato 0863/2022:
a)	cronograma atualizado, com as respectivas datas de início e fim, dos ciclos e etapas de execução contratual;
b)	esclarecer o prazo de vigência contratual, indicando a data em que começou e a em que se encerrará, tendo em vista as contradições existentes na cláusula segunda do contrato e no Ofício Direx.065.22, de 29/12/2022; e
c)	demais informações que julgar necessárias;
49.8.	autorizar, desde já, a realização de audiências e demais medidas saneadoras necessárias para fins de apuração de responsabilidades quanto a eventual prejuízo ao erário, em face dos indícios de irregularidades ora identificados; 
49.9.	encaminhar cópia da presente instrução ao Serviço de Apoio às Micro e Pequenas Empresas de Minas Gerais e à Fundação Instituto de Administração, para auxiliá-los na elaboração de suas respectivas respostas; e
49.10.	comunicar ao representante a decisão que vier a ser prolatada."
8.	Diante dos fatos narrados na instrução da unidade técnica, expedi despacho com o seguinte teor em sua fundamentação e parte dispositiva:
"12.	Preliminarmente, conheço da representação, uma vez satisfeitos os requisitos de admissibilidade constantes no art. 113, § 1º, da Lei 8.666/1993 (também aplicável a unidades jurisdicionadas do Sistema S, conforme jurisprudência do TCU) , c/c o art. 237, VII, do RITCU, e no art. 103, § 1º, da Resolução - TCU 259/2014.
13.	Quanto ao pedido de medida cautelar, compreendo, em juízo perfunctório, que a AudContratações reuniu evidências de que a inabilitação da empresa Borges 2 Borges Consultoria e Treinamento Ltda. ocorreu, de fato, a partir de critérios que não estavam claros no edital e que se mostraram contraditórios com o exame realizado em licitação anterior, de outra unidade integrante do Sistema Sebrae, para a execução do mesmo objeto.
14.	Embora a descrição do programa Comércio Brasil possa sugerir a realização de atividades de aproximação entre empresas fornecedoras e compradoras do setor privado, o que se convencionou chamar no jargão da ciência da Administração de relações B2B (Business to Business) , a expressão "intermediação comercial entre fornecedores e compradores" não se restringe, de fato, ao mercado privado, visto que, mesmo no âmbito do referido programa, os compradores podem ser empresas públicas.
15.	No caso, verifico que o próprio Anexo I do Edital, ao tratar das especificações mínimas dos serviços, pontuou no subitem 3.1.3.2 que a metodologia do programa contemplava três perfis de organizações compradoras, cabendo reproduzir a definição de compradora âncora, contida em seu subitem 3.1.3.2.2 (peça 22, p. 34) :
"3.1.3.2.2. Compradora âncora - São grandes empresas, públicas e/ou privadas, com possibilidade de promoverem o encadeamento produtivo, de forma que a empresa fornecedora se torna uma parceira, muitas vezes para fornecimento contínuo, com práticas cooperativas, colaborativas e cocriativas." (grifos acrescidos) .
16.	Assim, considerando que os atestados fornecidos pela sociedade empresária Borges 2 Borges Consultoria e Treinamento Ltda. demonstram experiência anterior na intermediação de fornecedores junto a entidades do governo, compreendo, em juízo de cognição sumária, em evolução ao despacho anterior que proferi no processo, que há plausibilidade jurídica quanto à conclusão de que foi irregular a inabilitação da aludida empresa no certame.
17.	Ainda que o Sebrae/MG não seja obrigado a seguir a análise realizada pelo Sebrae/SP, acerca dos critérios de avaliação das propostas em suas licitações, entendo que essa falta de uniformidade gera, de fato, insegurança jurídica. Além disso, pode ensejar violação ao princípio da isonomia, especialmente quando as próprias regras do Programa Comércio Brasil contemplam a realização de serviços de intermediação também no segmento do setor público.
18.	Com isso, acolho as propostas de expedição de medida cautelar e de realização de oitiva do Sebrae/MG e da empresa contratada, nos termos trazidos pela unidade técnica, com fulcro no art. 276, § 3º, c/c art. 250, V, do RITCU.
19.	Sobre a abertura de prazo para que o Sebrae/MG se manifeste, no âmbito do procedimento de construção participativa de deliberações, acerca das eventuais propostas de determinação consignadas no subitem 10.2.2, entendo que a negociação com a contratada para redução dos preços ao valor praticado no mercado não possui amparo na ordem jurídica, pois implicaria a quebra da ordem de classificação da licitação, supondo a invalidade da inabilitação da empresa Borges 2 Borges Consultoria e Treinamento Ltda.
20.	Sendo assim, compreendo esse quesito não deve ser submetido a comentários da entidade e da empresa contratada.
21.	Quanto à autorização prévia para que a unidade técnica realize audiências indicadas, compreendo que a AudContratações pode promover, desde logo, as medidas preliminares voltadas ao controle corretivo, ora propostas, submetendo posteriormente a este Gabinete eventual proposta para a realização de controle subjetivo. 
22.	Com relação às demais propostas e medidas acessórias, acompanho a unidade técnica.
23	Com isso, decido:
23.1.	conhecer da representação, uma vez satisfeitos os requisitos de admissibilidade constantes no art. 113, § 1º, da Lei 8.666/1993 (também aplicável a unidades jurisdicionadas do Sistema S, conforme jurisprudência do TCU) , c/c o art. 237, VII, do RITCU, e no art. 103, § 1º, da Resolução - TCU 259/2014;
23.2.	deferir o pedido de concessão de medida cautelar inaudita altera pars, a fim de que o Sebrae/MG abstenha-se de iniciar novos ciclos de execução do Contrato 0863/2022, ou mesmo novas etapas do ciclo que já está em execução, até a deliberação definitiva desta Corte; 
23.3.	autorizar a realização de oitiva do Sebrae/MG e da empresa Fundação Instituto de Administração, com amparo no art. 276, § 3º, c/c art. 250, V, do RITCU, para que, no prazo de quinze dias, se pronunciem sobre os pressupostos da cautelar deferida e quanto ao seguinte indício de irregularidade relativo ao Pregão Eletrônico 12/2022:
23.3.1.	recusa dos atestados de capacidade técnica apresentados pela empresa Borges 2 Borges Consultoria e Treinamento Ltda., que levou à inabilitação dessa empresa, utilizando fundamentos sem amparo nos requisitos constantes do edital, em afronta aos princípios da legalidade, da impessoalidade, do julgamento objetivo e da vinculação ao instrumento convocatório, previstos no art. 2º do Regulamento de Licitações e Contratos do Sebrae;
23.4.	autorizar a abertura do prazo de quinze dias para que o Sebrae/MG, considerando a possibilidade de construção participativa das deliberações deste Tribunal, nos termos do art. 14 da Resolução-TCU 315/2020:
23.4.1.	envie comentários sobre possíveis ações corretivas que poderão ser tomadas para prevenir ou corrigir os indícios de irregularidades detectados ou remover seus efeitos;
23.4.2.	na hipótese de tais providências serem consideradas insuficientes pelo TCU, manifeste-se quanto aos possíveis impactos de eventual determinação do Tribunal  para a anulação do PE 12/2022 e dos atos e contrato dele decorrentes, em função dos indícios de irregularidades verificados;  
23.4.3.	pronuncie-se quanto aos possíveis impactos da recomendação do TCU para inclusão, no Regulamento de Licitações e Contratos do Sistema Sebrae, da previsão de realização de diligências nas licitações, a fim de que os atestados para fins de habilitação possam ser complementados, caso necessário e a critério da unidade jurisdicionada, pelos respectivos contratos ou outros documentos, observado o princípio da vinculação ao instrumento convocatório (art. 2º do Regulamento de Licitações e Contratos do Sebrae) ;
23.5.	autorizar a abertura do prazo de quinze dias para que a empresa Fundação Instituto de Administração, considerando a possibilidade de construção participativa das deliberações deste Tribunal, nos termos do art. 14 da Resolução-TCU 315/2020:
23.5.1.	envie comentários sobre possíveis ações corretivas que poderão ser tomadas para prevenir ou corrigir os indícios de irregularidades detectados ou remover seus efeitos;
23.5.2.	na hipótese de tais providências serem consideradas insuficientes pelo TCU, manifeste-se quanto aos possíveis impactos de eventual determinação do Tribunal para a anulação do PE 12/2022 e dos atos e contrato dele decorrentes, em função dos indícios de irregularidades verificados;  
23.6.	autorizar a efetivação de diligência junto ao Sebrae/MG, para que, no prazo de quinze dias, encaminhe cópia dos documentos e/ou esclarecimentos indicados pela unidade técnica e designe, formalmente, interlocutor que conheça a matéria em discussão no processo para dirimir eventuais dúvidas, informando nome, função/cargo, e-mail e telefone de contato; e
23.7.	autorizar os demais alertas e as medidas acessórias contidas na proposta da unidade técnica, ressalvada apenas a realização de audiência prévia, que deverá ser submetida à apreciação deste Gabinete."
9.	Em face das razões de decidir consignadas acima e com fundamento no art. 276, § 1º, do RITCU, entendo que o Tribunal deve referendar a medida cautelar concedida, na forma transcrita acima.
10. 	Diante de todo o exposto, VOTO por que o Tribunal adote a deliberação que ora submeto a este Colegiado.
TCU, Sala das Sessões, em 30 de março de 2022.
BENJAMIN ZYMLER 
Relator